臺灣雲林地方法院刑事判決　　　　　　　 94年度易字第492號
公　訴　人　臺灣雲林地方法院檢察署檢察官
被　　　告　丙○○
選任辯護人　林德昇　律師
上列被告因偽造文書案件，經檢察官提起公訴（94年度偵續字第
11號），本院判決如下：
    主  文
本件免訴。
    理  由
一、公訴意旨略以：被告丙○○自民國（下同）74年起，於雲林
    縣口湖鄉農會（下稱口湖鄉農會）擔任存款人員，81年10月
    起至89年3 月止，擔任放款主辦工作，90年10月間起擔任會
    計股長迄今。告訴人甲○○與王仲正（已歿）為夫妻關係，
    案外人王仲正與王百全為兄弟關係。案外人王百全於79年1
    月24日因周轉資金需要，邀案外人王略、王仲正為連帶保證
    人，提供雲林縣四湖鄉○○○段432 、433 、434 、452 地
    號等4 筆土地以為借款擔保（其中第433 、452 地號2 筆土
    地所有權人為王百全，第432 、434 地號2 筆土地所有權人
    為王仲正），設定新臺幣（下同）3,600,000 元最高限額抵
    押權予口湖鄉農會，由案外人王百全為名義人，向口湖鄉農
    會信用部申貸3,000,000 元；嗣案外人王百全為謀以設定抵
    押權之土地，向口湖鄉農會貸得更多借款，遂委由代書乙○○於83年3 月18日，向口湖鄉農會申請抵押權部分塗銷，被
    告竟基於使公務員登載不實事項於職務上所掌公文書之犯意
    ，明知案外人王百全未為一部清償，命不知情之口湖鄉農會
    信用部放款協辦員丁○○填寫口湖鄉農會保管品調閱憑條，
    向保管人員調閱原抵押權設定契約書、原他項權利證明書及
    新填製抵押權利內容變更書，並出具不實之「清償證明書」
    ，交當時保管印信不知情之王錦徽用印後，將上開文件交給
    代書乙○○，乙○○旋於同年月26日上午9 時30分許，持上
    開文件及土地登記申請書、土地他項權利變更契約書，向雲
    林縣北港地政事務所行使，申請就案外人王百全所有前開三
    姓段第433 、452 地號土地辦理抵押權部分塗銷，使不知情
    之北港地事務所承辦人員於同年月31日，將上開不實之土地
    登記申請書、土地他項權利變更契約書內容登載於職務上所
    掌之土地登記簿公文書，足生損害於案外人王仲正及地政機
    關對於土地登記事項管理之正確性。案外人王百全旋於83年
    4 月23日，以上開甫塗銷抵押權登記之三姓段433 、452 地
    號土地，共同設定本金最高限額4,800,000 元之抵押予口湖
    鄉農會，而向口湖鄉農會借款4,000,000 元，並由案外人王
    中誠擔任連帶保證人。至91年間某日，口湖鄉農會向案外人
    王仲正請求給付借款利息時，案外人王仲正始悉上情。因認
    被告涉犯刑法第214 條使公務員登載不實罪嫌云云。
二、按案件時效已完成者，應諭知免訴之判決，且得不經言詞辯
    論為之，刑事訴訟法第302 條第2 款、第307 條分別定有明
    文。次按行為後法律有變更者，適用行為時之法律，但行為
    後之法律有利於行為人者，適用最有利於行為人之法律，為
    現行刑法第2 條第1 項所明定。修正前刑法第80條第1 項規
    定：「追訴權，因左列期間內不行使而消滅：一死刑、無期
    徒刑或十年以上有期徒刑者，二十年。二三年以上十年未滿
    有期徒刑者，十年。三一年以上三年未滿有期徒刑者，五年
    。四一年未滿有期徒刑者，三年。五拘役或罰金者，一年。
    」；修正後刑法第80條第1 項規定：「追訴權，因下列期間
    內未起訴而消滅：一犯最重本刑為死刑、無期徒刑或十年以
    上有期徒刑之罪者，三十年。二犯最重本刑為三年以上十年
    未滿有期徒刑之罪者，二十年。三犯最重本刑為一年以上三
    年未滿有期徒刑之罪者，十年。四犯最重本刑為一年未滿有
    期徒刑、拘役或罰金之罪者，五年。」修正後刑法第80條第
    1 項關於追訴權時效之期間，較修正前刑法所定時效期間較
    長，亦即行為人遭追訴之期限較久，自不利於行為人。是追
    訴權時效應適用修正前刑法第80條規定甚明。刑法第214 條
    使公務員登載不實罪，法定刑為三年以下有期徒刑、拘役或
    五百元以下罰金，依修正前刑法第80條第1 項第2 款規定，
    追訴權時效為10年，合先敘明。
三、又按修正前刑法第80條第1 項規定，追訴權因一定期間不行
    使而消滅，係指追訴機關於法定期間內，怠於行使追訴權，
    即生時效完成，而消滅追訴權之效果。故追訴權消滅時效之
    發生，應以不行使追訴權為其前提要件。又所謂追訴權，係
    對行刑權而言，應指形式的刑罰權，包括偵查、起訴及審判
    權在內，若檢察官已實施偵查，此時追訴權既無不行使之情
    形，自不生時效進行之問題（最高法院94年度臺上字第3792
    號、89年度臺上字第757 號及82年度臺上字第2108號判決可
    資參照）。經查：
  (一)告訴人甲○○、王俐勻於93年7 月12日至臺灣雲林地方法院
    檢察署，以丙○○及呂輝為被告，向檢察官申告丙○○及呂
    輝均涉犯刑法第214 條使公務員登載不實罪嫌。經臺灣雲林
    地方法院檢察署受理後，分93年度他字第613 號案辦理。檢
    察官於8 月2 日批示調閱本院93年度訴字第165 號卷宗；於
    9 月1 日批示調閱臺灣雲林地方法院檢察署92年度他字第46
    5 號卷宗；於9 月24日函雲林縣警察局臺西分局協助查明呂
    輝之年籍資料後，於93年10月1 日，以年籍資料明確為由，
    列丙○○及呂輝為被告，簽分偵案之事實，有申告案件表、
    檢察官辦案進行單及簽呈影本在卷可稽（詳他卷1 至11頁）
    。如此觀之，檢察官係經調閱相關卷宗及查明呂輝之年籍資
    料程序，認為丙○○及呂輝確有涉犯刑法第214 條使公務員
    登載不實之嫌疑，因而簽分偵案辦理。是檢察署受理告訴人
    甲○○及王俐勻申告後，偵查權即已發動。準此，檢察官對
    丙○○正式發動偵查之時點，應為93年7 月12日無誤。此離
    被告於83年3 月26日所涉之使公務員登載不實犯嫌，顯逾10
    年之追訴權時效期間，追訴權應已消滅。此外，復無停止進
    行追訴權時效之情形，其追訴權時效應已完成，至為明確。
  (二)至於案外人王仲正委由洪秀一律師，於91年8 月20日提出刑
    事告訴狀，列案外人王百全、乙○○為被告，指訴「王百全
    與乙○○未經告訴人同意，於83年3 月25日與農會承辦人員
    勾結（請向口湖湖農會查證可知），明知無一部清償之事實
    及塗銷部分擔保品，應經告訴人同意，…竟共同虛捏一部清
    償之事實，而出具一部清償證明」等語。檢察官於92年5 月
    30日列王百全及乙○○為被告，簽分偵案辦理，並於93年2
    月27日發函雲林縣口湖鄉農會，表示「請貴會派承辦本件塗
    銷部分抵押權之人員，攜帶放款分戶卡、帳款明細表及初始
    核准塗銷部分抵押權等相關資料原卷及影本，於九十三年三
    月八日上午九時三十分到庭。」丙○○於93年3 月8 日，以
    證人身分，接受檢察官訊問。嗣經檢察官偵查終結，於93年
    3 月18日，以92年度偵字第2506號起訴書，列王百全及乙○○為被告，並於犯罪事實中論述「先由乙○○於83年3 月18
    日向口湖鄉農會申請抵押權部分塗銷獲准，而於同年月二十
    五日取得口湖鄉農會開立抵押權一部清償完畢之『債務清償
    證明書』乙份後」等情，有告訴狀、簽呈影本、函稿及訊問
    筆錄等在卷可稽（詳本院卷(二)54至63頁），並經本院依職權
    調閱臺灣雲林地方法院檢察署94年度蒞字第5433號全卷（含
    91年度他字第703 號及92年度偵字第2506號）核對屬實。如
    此可知，案外人王仲正對案外人王百全及乙○○所提出之告
    訴中，固曾主張農會人員與王百全、乙○○有相互勾結之情
    形。惟究其性質，僅能認為告訴人王仲正促使檢察官對農會
    相關人員發動偵查而已。至於偵查權是否已發動，仍應觀察
    檢察官之偵查作為而定。而檢察官於該案之偵查作為，固曾
    以丙○○為證人而傳訊，但偵查方向畢竟非針對丙○○；於
    偵查終結後，起訴王百全及乙○○，在犯罪事實之論述中，
    亦未提及被告丙○○有何與王百全及乙○○相互勾結之情形
    ；復未敘明「農會人員另案偵辦中」，或於王百全及乙○○
    案件終結後，另行以丙○○為被告，簽分他案或偵案辦理。
    依此，檢察官於受理王仲正之刑事告訴後，於該案偵查程序
    及結果，均難認已對被告丙○○發動偵查權。本院自難僅以
    告訴人王仲正於告訴狀中，曾提及王百全與乙○○與農會人
    員有相互勾結情事，及丙○○於該案偵查中曾經作證，即認
    為檢察官已對被告丙○○發動偵查，附此說明。
四、綜上所述，本件追訴權時效業已完成，爰不經言詞辯論，逕
    為免訴之判決。
據上論斷，應依刑事訴訟法第302 條第2 款、第307 條，判決如
主文。
中　　華　　民　　國　　96　　年　　1 　　月　　30　　日
　　　　　　　　　刑事第二庭  審判長  法　官　林  輝  煌
                                      法  官  李  貞  瑩
                                      法  官  柯  志  民
以上正本證明與原本無異。
如不服本判決，應於判決收受後10日內，向本院提出上訴狀（須
附繕本）。
    　　　　　　　　　　　　　　　  　書記官　魏  輝  碩
中　　華　　民　　國　　96　　年　　1 　　月　　30 　　日
